【裁判字號】    88,訴,1219
【裁判日期】    890718
【裁判案由】    偽造文書
【裁判全文】
臺灣高雄地方法院刑事判決                        八十八年度訴字第一二一九號
    公  訴  人  臺灣高雄地方法院檢察署檢察官
    被      告  丙○○
    被      告  甲○○
右列被告因偽造文書案件，經檢察官提起公訴（八十七年度偵字第二六０八七號），
本院判決如左：
    主  文
丙○○、甲○○共同連續明知為不實之事項，而使公務員登載於職務上所掌之公文書
，足以生損害於公眾，各處拘役伍拾日，如易科罰金均以參佰元折算壹日。
    事  實
一、緣丙○○與丁○○為兄弟關係，丙○○前因受其母辛○○○委託，出售鍾家所有
    座落於高雄縣美濃鎮○○段第四０九—十二號、第四０九—十三號、第四０九—
    二十五號土地，並於民國八十三年間，將出售上開土地所得價款另行購買座落高
    雄縣美濃鎮○○段第三六一一號土地，惟因丙○○等人未能取得自耕能力證明，
    遂將新購置之土地信託登記於其舅乙○○名下，同時因受限於前開高雄縣美濃鎮
    ○○段第三六一一號土地之登記名義人為乙○○，遂以乙○○為名義起造人，由
    辛○○○、丙○○等人出資新臺幣（下同）六百萬元，委託乙○○於前開新購置
    之農地上建造農舍四間，門牌號碼分別為高雄縣美濃鎮○○路○段二０四巷六十
    三號、六十五號、六十七號、六十九號（均未辦理保存登記）。嗣因丙○○取得
    自耕能力證明，辛○○○、乙○○遂有意將高雄縣美濃鎮○○段第三六一一號土
    地及其上四間農舍移轉登記為鍾家子孫名義，並由辛○○○決定將門牌號碼高雄
    縣美濃鎮○○段○○路二段二０四巷六十三號、六十五號、六十七號、六十九號
    農舍分別移轉登記為己○○、庚○○、戊○○、丙○○名義。於徵得己○○、庚○○、戊○○同意後，己○○、庚○○、戊○○乃自行前往高雄縣美濃鎮戶政事
    務所、高雄市楠梓區戶政事務所申請印鑑證明書，並將其個人身分證、印鑑、印
    鑑證明書直接交予丙○○或由辛○○○轉交丙○○，乙○○亦將其個人身分證、
    印鑑、印鑑證明等文件交予丙○○，全權委託丙○○辦理前開四間農舍之移轉登
    記事實。丙○○為順利完成前開四間農舍之移轉登記事宜，乃於八十三年七月間
    前往高雄縣美濃鎮○○路○段九十一號林永華土地登記代書事務所，委託土地代
    書甲○○辦理相關過戶事宜，丙○○、甲○○明知乙○○與己○○、庚○○、戊○○、丙○○就前開四間農舍並無實際買賣關係，惟為順利完成移轉登記事宜，
    竟共同基於使公務員登載不實之犯意聯絡，並基於概括之犯意，共同書寫內容不
    實之建築改良物買賣所有權移轉契約書（此部份不另構成偽造私文罪，詳如後述
    ），由乙○○各以十六萬四千八百元之價格將高雄縣美濃鎮○○路○段二０四巷
    六十三號、六十五號、六十七號、六十九號農舍出售予己○○、庚○○、戊○○
    、丙○○，並以己○○、庚○○、戊○○、丙○○、乙○○出具之印鑑蓋印於授
    權書上，由甲○○於八十三年七月九日持乙○○與己○○之建築改良物買賣所有
    權移轉契約書向臺灣高雄地方法院公證處旗山分處請求公證，復於八十三年七月
    十九日持乙○○與庚○○、乙○○與戊○○、乙○○與丙○○之建築改良物買賣
    所有權移轉契約書向臺灣高雄地方法院公證處鳳山分處請求公證，連續使不知情
    之公務員將此不實事項登載於公證書上，足以生損害於法院對公證事務處理之正
    確性。
二、案經戊○○、丁○○訴由臺灣高雄地方法院檢察署檢察官偵查起訴。
    理  由
一、訊據被告甲○○固坦承持乙○○與己○○、庚○○、戊○○、丙○○就高雄縣美
    濃鎮○○路○段二０四巷六十三號、六十五號、六十七號、六十九號之建築改良
    物買賣所有權移轉契約書向臺灣高雄地方法院公證處旗山分處、鳳山分處請求公
    證之事實，被告丙○○亦坦承委託被告甲○○辦理前開買賣契約公證之事實，並
    經本院調閱八十三年度鳳公第五八八二號、八十三年度鳳公字第五八八三號、八
    十三年度鳳公字第五八八四號、八十三年度旗公字第三九九號公證卷無訛，惟均
    矢口否認有何使公務員登載不實之犯行；被告甲○○辯稱：辦理買賣契約及公證
    所需之相關證件，都是丙○○、辛○○○、乙○○三人拿到代書事務所給伊，丙○○向伊表示當初在蓋農舍時有陸續付款六百萬元給乙○○，因為雙方之間有現
    金交付，所以才製作買賣契約，並向臺灣高雄地方法院公證處請求公證云云；被
    告丙○○則以：當時在蓋農舍時有交付現金六百萬元給乙○○，雙方之間當然存
    有買賣關係，並沒有使公務員登載不實的問題等語為辯。
二、經查：
  (一)高雄縣美濃鎮○○段第三六一一號土地係被告丙○○出賣鍾家祖產後購置，信託
    登記於證人乙○○名下，其上四間農舍（門牌號碼為高雄縣美濃鎮○○路○段二
    ０四巷六十三號、六十五號、六十七號、六十九號）因受限於座落農地係證人乙○○之名義，故亦以證人乙○○為名義起造人建造，惟建造該四間農舍之資金均
    由被告丙○○家族支出之情，為被告丙○○、甲○○、告發人丁○○、戊○○所
    承認，並經證人辛○○○、乙○○證述在卷，堪信為真實。
  (二)又被告丙○○、甲○○雖以證人乙○○與證人己○○、庚○○、戊○○、被告丙○○間就高雄縣美濃鎮○○路○段二０四巷六十三號、六十五號、六十七號、六
    十九號確有買賣關係存在為辯；然被告丙○○、甲○○所稱之價金均係指建造前
    開四間農舍時由被告丙○○家族支出之價款，被告丙○○更清楚供述六百萬元係
    與證人辛○○○共同委託證人乙○○及其子劉勝昌承包興建農舍之費用，告發人
    丁○○亦稱該六百萬元係建造農舍時所支出，再以該筆價金支出之時點觀察，顯
    見被告丙○○、甲○○所稱之該筆六百萬元係建造農舍之費用，而非買賣之價金
    。況且如被告丙○○、告發人丁○○、證人乙○○所述，高雄縣美濃鎮○○段第
    三六一一號土地僅係以證人乙○○為信託登記名義人，其上農舍亦僅以證人乙○○為名義起造人，該等土地、農舍實際上本即歸屬於被告丙○○家族所有，自無
    由證人乙○○出賣予證人己○○、庚○○、戊○○及被告丙○○之理，益見渠等
    間並無買賣之事實。
  (三)再者，被告甲○○於偵查中供稱：「是丙○○委託我辦的，當初跟我說房子是賣
    祖產蓋的，當初以乙○○名義為起造人蓋四間，說要用買賣名義變更。」（見偵
    查卷第八十一頁）、「‧‧‧都沒有實際付錢，是他們私下協議的。」（見偵查
    卷第八十二頁），其於本院中亦稱：「‧‧‧他們說當初有付錢叫乙○○蓋房子
    ，現在要過戶回來。」（見本院八十九年五月十六日訊問筆錄），足見被告甲○○對證人乙○○與證人己○○、庚○○、戊○○、被告丙○○就上開農舍並無實
    際買賣關係一情有所知悉。事證明確，被告丙○○、甲○○犯行均堪認定。
三、被告甲○○、丙○○二人明知證人乙○○與證人己○○等人就上開農舍並無買賣
    行為，仍使法院公證人將此不實事項登載於公證書，核其所為均係犯刑法第二百
    十四條之使公務員登載不實事項於公文書罪。被告二人就上開犯行，有犯意聯絡
    及行為分擔，皆為共同正犯。又其先後多次行為，時間緊接，所犯係構成要件相
    同之罪，顯係基於概括犯意反覆為之，應依連續犯之規定論以一罪，並加重其刑
    。爰審酌被告二人明知證人乙○○與證人己○○等人間並無買賣關係，竟以內容
    不實之買賣契約請求公證，使公務員將此不實事項，登載於職務上所掌公文書，
    惟因該批農舍本即由被告丙○○家族出資建造，其實際所有權本歸被告丙○○家
    族所有，僅因係以證人乙○○為名義起造人，為順利變更其登記名義人為鍾家子
    孫，始以此等方法為之，其手段雖有不法，然所生之損害尚小等一切情狀，各量
    處如主文所示之刑，並均諭知易科罰金之折算標準。
四、公訴意旨另以：被告丙○○之母鍾劉金珠信託登記於辛○○○之胞弟乙○○名義
    坐落高雄縣美濃鎮○○段三六一一號農地，其上之農舍即門牌號碼美濃鎮○○路
    ○段二０四巷六十三號、六十五號、六十七號及六十九號四棟（未辦理保存登記
    ），約民國八十三年初以乙○○為起造人名義蓋建後，被告丙○○明知其胞兄丁○○之子己○○、庚○○及胞兄戊○○等三人及其本人，與乙○○均無實際買賣
    交易之行為，且乙○○亦無與庚○○、己○○、戊○○及其本人有買賣農舍之意
    思，竟與土地代書被告甲○○共同基於概括之犯意，於八十三年七月十九日，連
    續盜用乙○○、己○○、庚○○、戊○○之之印章，虛偽製作乙○○將上開門牌
    號碼六十三號、六十五號、六十七號及六十九號之農舍，分別售予己○○、庚○○、戊○○及其本人之買賣所有權移轉契約書，及虛偽製作授權被告甲○○向臺
    灣高雄地方法院公證處辦理上開買賣契約公證之授權書，嗣由被告甲○○以該等
    買賣契約書、授權書行使向臺灣高雄地方法院辦理買賣契約之公證事宜，使承辦
    公證業務之公證人據以登載於職務上所掌之公文書，足以生損害於己○○、庚○○、戊○○（農舍座落之土地，以同時由被告丙○○辦理移轉為其名義）及法院
    辦理公證業務之正確性，因認被告丙○○、甲○○涉有刑法第二百十六條、第二
    百十條行使偽造私文書之罪嫌。
五、按犯罪事實應依證據認定，無證據不得推定其犯罪事實，刑事訴訟法第一百五十
    四條定有明文。又刑法第二百十條之偽造私文書罪，以無制作權人而冒用他人名
    義制作該文書為構成要件，若行為人基於他人之授權委託，即不能謂無制作權，
    自不成立該條之罪。訊據被告丙○○、甲○○固坦承製作門牌號碼高雄縣美濃鎮
    ○○路○段二０四巷六十三號、六十五號、六十七號、六十九號農舍之買賣契約
    、授權書，復持以向臺灣高雄地方法院公證處辦理公證之事實，並有建築改良物
    買賣所有權移轉契約書、授權書各四份附卷可稽，惟堅詞否認有何偽造文書之犯
    行；被告丙○○辯稱：高雄縣美濃鎮○○段三六一一號土地是其母親辛○○○購
    買後，信託登記於其舅乙○○名下，該筆土地上之四間農舍即高雄縣美濃鎮○○
    路○段二０四巷六十三號、六十五號、六十七號、六十九號亦為其母親出資建造
    ，而以其舅乙○○之名義為起造人，是其母親辛○○○與其舅乙○○之意思要將
    上開四間農舍登記回來給己○○、庚○○、戊○○及伊，才由伊與母親辛○○○
    、舅舅乙○○一起到代書事務所，將印鑑證明、印鑑、授權書交給甲○○，由甲○○辦理公證事宜，辦理完畢後伊還將公證書交給己○○、庚○○、戊○○，伊
    並沒有偽造文書等語；被告甲○○則以：當時是辛○○○、乙○○、丙○○一起
    到代書事務所將證件交給伊，雖己○○、庚○○、戊○○沒到場，但因乙○○有
    到場，而且證件齊全才接受委託，伊都是依規定辦理，並沒有偽造文書等語置辯
  。
六、經查：
  (一)證人己○○、庚○○、戊○○雖均否認有交付印鑑、印鑑證明、授權書予被告丙○○、甲○○，委託其辦理高雄縣美濃鎮○○段第三六一一號農地上門牌號碼高
    雄縣美濃鎮○○路○段二０四巷六十三號、六十五號、六十七號農舍買賣契約之
    相關事宜，證人乙○○、辛○○○亦否認知悉上開四間農舍買賣之情。惟證人乙○○到庭證稱：高雄縣美濃鎮○○段三六一一號農地是信託登記在伊名下，其上
    建物亦為被告丙○○他們出資建造，當時有說等丙○○取得自耕能力時移轉登記
    給辛○○○他們，丙○○與辛○○○有一起向他說移轉登記的事情，伊有交付印
    鑑、印鑑證明給丙○○，因為財產是他們的，伊本來就打算移轉登記給他們等語
    （見本院八十八年八月十三日訊問筆錄），足見證人乙○○、辛○○○確曾論及
    高雄縣美濃鎮○○段三六一一地號農地及其上農舍移轉登記之事，且證人乙○○
    亦有將上開農舍移轉登記為證人辛○○○指定之人之意。
  (二)又證人己○○證稱：伊並沒有簽訂買賣契約，但契約上之印章是伊所有，奶奶即
    辛○○○曾向伊要過印章、身分證，說是要辦理過戶，要把房子過戶給伊和庚○○，契約上的印章就是由奶奶保管的，八十四年、八十五年間伊就有收到房屋稅
    單等語（見本院八十八年七月二十三日訊問筆錄）；證人庚○○亦稱：契約書並
    非伊所簽立，但契約書上的印章是伊所有，伊的印章及身分證都是由奶奶即辛○○○保管，奶奶在建房子時就有說要給伊、己○○、戊○○、丙○○四人各一間
    等語（見本院八十八年七月二十三日訊問筆錄），足見證人己○○、庚○○確曾
    因前開農舍移轉登記之事，而交付身分證、印鑑予證人辛○○○。且經本院調閱
    證人己○○、庚○○向高雄縣美濃鎮戶政事務所申請印鑑證明之相關資料，證人
    己○○、庚○○於八十三年七月六日均曾由本人向該所申請印鑑證明，有高雄縣
    美濃鎮戶政事務所八十八年九月十五日美鎮戶字第二七五七號函附之印鑑證明申
    請書四紙附卷可稽，與被告甲○○就門牌號碼高雄縣美濃鎮○○路○段二０四巷
    六十三號、六十五號簽訂買賣契約及公證之八十三年七月九日、八十三年七月十
    九日甚為接近，再輔以證人辛○○○曾向證人己○○、庚○○表示上開農舍移轉
    登記於渠等名下之情，堪認證人己○○、庚○○申請前開印鑑證明之目的即在辦
    理農舍之移轉登記。綜合上情觀之，堪認證人己○○、庚○○確有將高雄縣美濃
    鎮○○路○段二０四巷六十三號、六十五號變更為渠等名義之意。
  (三)又證人戊○○雖一再否認曾交付印鑑予被告丙○○、甲○○，並否認八十三年度
    鳳公字第五八八三號公證書及所附建築改良物買賣所有權移轉契約書、授權書上
    「戊○○」之印文為其所有，然經本院將八十三年度鳳公字第五八八三號公證書
    及所附建築改良物買賣所有權移轉契約書、授權書、印鑑證明書（編為甲類印文
    ）與高雄市楠梓區戶政事務所檢送「戊○○」之印鑑卡（編為乙類印文）、證人
    戊○○提供之印鑑一枚（所蓋印文編為丙類印文）送請法務部調查局鑑定結果，
    甲類印文與乙類印文、丙類印文均屬相同，有該局八十九年二月二十九日（八九
    ）陸（二）鑑定通知書可按，足認八十三年度鳳公字第五八八三號公證書及所附
    土地建築改良物買賣所有權移轉契約書、授權書上「戊○○」之印文均為真正，
    是被告丙○○所辯印鑑、印鑑證明均係證人戊○○所交付之情應為可採。再參酌
    證人己○○、庚○○均證稱其祖母辛○○○曾向渠等表示前開農舍移轉登記之事
    ，並因而交付相關證件予證人辛○○○，核與被告丙○○供稱係其母辛○○○表
    示欲將上開農舍變更登記為證人己○○、庚○○、戊○○及其本人之情相符，益
    見證人戊○○對前開農舍變更登記一情有所知悉。
  (四)況且，被告丙○○於辦理門牌號碼高雄縣美濃鎮○○路○段二０四巷六十三號、
    六十五號、六十七號、六十九號農舍買賣契約之公證事宜後，曾將公證書交付予
    證人戊○○一情，為證人戊○○所自承（見偵查卷第八十八頁），上開四間農舍
    之納稅義務人亦於八十三年七月二十日申報變更為證人庚○○、己○○、戊○○
    及被告丙○○，復有高雄縣稅捐稽徵處旗山分處八十八年九月八日八八旗稅分二
    字第一九四九六號函附之契稅申請書、高雄縣稅捐稽徵處契稅查定表、八十四年
    度契稅繳款書可考，倘被告丙○○有意隱瞞擅自變動上開農舍登記之意，實無須
    自行交付公證書予證人戊○○之必要。
  (五)綜上所述，前開四間農舍實際係由證人辛○○○出資建造，而以證人乙○○為名
    義起造人，經證人辛○○○、乙○○決定將之移轉登記為證人己○○、庚○○、
    戊○○及被告丙○○，並經證人己○○、庚○○、戊○○分別將移轉登記所需之
    印鑑證明、印鑑、身分證等直接交予被告丙○○或經證人辛○○○轉交被告丙○○，足見證人乙○○確有將前開四間農舍移轉登記為證人己○○、庚○○、戊○○、被告丙○○之意，而證人己○○、庚○○、戊○○、被告丙○○亦有將前開
    四間農舍分別移轉為其名義之意，並將移轉登記、公證之相關事宜委託被告丙○○處理，是被告甲○○、丙○○以證人乙○○等人交付之證件辦理移轉登記之行
    為，顯係基於證人乙○○、己○○、庚○○、戊○○授權而有權製作，縱被告丙○○、甲○○係以買賣為原因辦理移轉登記，亦難認此與證人乙○○、己○○、
    庚○○、戊○○授權為移轉登記之本意相違，況以當時信託法尚未公布施行，民
    間主張信託關係存在或消滅而變動所有權歸屬時，均以其他原因為之，益見被告
    丙○○、甲○○製作前開買賣契約為有權製作，揆諸前開說明，尚與刑法第二百
    十條偽造文書罪之構成要件有間。此外，本院復查無其他積極證據足證被告有何
    公訴人所指此部分之犯行，惟公訴意旨認此部分與前揭論罪科刑之使公務員登載
    不實罪間，有方法結果之牽連關係，屬裁判上之一罪，爰不另為無罪之諭知。
據上論斷，應依刑事訴訟法第二百九十九條第一項前段，刑法第二十八條、第五十六
條、第二百十四條、第四十一條，罰金罰鍰提高標準條例第一條前段、第二條，判決
如主文。
本案經檢察官周天畏到庭執行職務。
中      華      民      國    八十九    年      七      月     十八     日
                                  臺灣高雄地方法院刑事第七庭
                                      法  官    曾  淑  娟
右正本證明與原本無異。
如不服本判決，應於判決送達後十日內，向本院提出上訴狀。
                                      書記官    陳  恩  如
中      華      民      國    八十九    年      七      月     十八     日
刑法第二百十四條：
明知為不實之事項，而使公務員登載於職務上所掌之公文書，足以生損害於公眾或他
人者，處三年以下有期徒刑、拘役或五百元已下罰金。


司法院資訊處製作；財團法人民間司法改革基金會備份。
